【裁判字號】    99,上訴,1292
【裁判日期】    990927
【裁判案由】    妨害性自主等
【裁判全文】
臺灣高等法院高雄分院刑事判決        99年度上訴字第1292號
    上  訴  人  臺灣高雄地方法院檢察署檢察官
    被      告  乙○○
    義務辯護人  張蓉成  律師
上列上訴人因被告妨害性自主等案件，不服臺灣高雄地方法院99
年度訴字第659 號中華民國99年6 月9 日第一審判決（起訴案號
：臺灣高雄地方法院檢察署98年度偵緝字第2294號），提起上訴
，本院判決如下：
    主  文
上訴駁回。
    理  由
一、公訴意旨略以：被告乙○○基於妨害性自主之犯意，於98年
    7 月13日凌晨2 、3 時許至甲女住處（住址詳卷），於違反
    甲女意願之情形下，以其生殖器插入甲女陰道內，而強制性
    交得逞1 次，因認被告乙○○涉犯刑法第221 條第1 項之強
    制性交罪嫌云云。
二、按犯罪事實應依證據認定之，無證據不得認定犯罪事實；又
    不能證明被告犯罪者，應諭知無罪之判決；刑事訴訟法第15
    4 條第2 項、第301 條第1 項分別定有明文。又按刑事訴訟
    法上所謂認定犯罪事實之證據，係指足以認定被告確有犯罪
    行為之積極證據而言，如未能發現相當證據或證據不足以證
    明，自不能以推測或擬制之方法，以為裁判基礎，最高法院
    29年上字第3105號及40年台上字第86號分別著有判例可資參
    照。而認定不利於被告之事實，須依積極證據，茍積極證據
    不足為不利被告之認定時，即應為有利於被告之認定，更不
    必有何有利之證據；又認定犯罪事實所憑之證據，雖不以直
    接證據為限，間接證據亦包括在內，然而無論直接證據或間
    接證據，其為訴訟上之證明，須於通常一般之人均不致有所
    懷疑，而得確信其為真實之程度者，始得據為有罪之認定，
    倘其證明尚未達到此一程度，而有合理之懷疑存在而無從使
    事實審法院得有罪之確信時，即應由法院為諭知被告無罪之
    判決，且告訴人之告訴，係以使被告受刑事訴追為目的，是
    其陳述是否與事實相符，仍應調查其他證據以資審認，最高
    法院亦分別著有30年上字第816 號、76年台上字第4986號、
    52年台上字第1300號判例可資參照。
三、公訴人認被告乙○○涉犯上開強制性交罪嫌，無非係以告訴
    人甲女於警詢、偵訊之證述及其驗傷診斷書、法務部法醫研
    究所鑑定書、中華電信股份有限公司（下稱中華電信）通話
    明細報表各1 份等資料資為論據。
四、程序方面：
  (一)按「行政機關及司法機關所製作必須公示之文書，不得揭露
    足以識別被害人身分之資訊」，性侵害犯罪防治法第10條第
    3 項定有明文。本件判決書如記載被害人甲女之姓名、年籍
    、住址等資料，有揭露足以識別被害人甲女身分資訊之虞，
    爰依上開規定不記載其姓名、年籍、住址資料，而以代號為
    之（姓名、年籍、住址資料，均詳卷內代號與真實姓名對照
    表），合先敘明。
  (二)本案證人即被害人甲女於偵查中之證述，公訴人、被告及辯
    護人均未釋明有何顯不可信之情況，且與本案待證事實相關
    ，而為證明被告本案犯罪事實之存否所必要；又證人甲女其
    後於原審審理時作證時既已依法具結，被告、辯護人、公訴
    人得為對質、詰問，是依刑事訴訟法第159 條之1 第2 項之
    規定，應認具有證據能力。
  (三)卷附財團法人義大醫院受理疑似性侵害事件驗傷診斷書，此
    類文書，係被告以外之人於審判外所為之書面陳述，依刑事
    訴訟法159 條第1 項，屬傳聞證據。按此診斷證明書係告訴
    人因本件受有傷害後，至醫院就診治療，醫生為其治療所書
    具之診斷書，此診斷書所記載之內容，具有個案性質，應屬
    被告以外之人在審判外之陳述，係傳聞證據，又不符刑事訴
    訟法第159 條之4 第2 款所稱之特信性文書，原則上不具證
    據能力，惟經被告對於此文書於審判程序同意作為證據，則
    依刑事訴訟法第159 條之5 第1 項規定，該診斷證明書具有
    證據能力。
  (四)卷附法務部法醫研究所98年12月16日法醫證字第0980006235
    號函暨附件，此類文書，係被告以外之人於審判外之書面陳
    述，依刑事訴訟法第159 條第1 項之規定，屬於傳聞證據，
    惟於立法理由明確說明，該條所謂「除法律有規定者」外，
    尚包括同法第159 條之1 至159 條之5 及第206 條等規定。
    本件鑑定係經審判長、受命法官或檢察官選定或囑託機關、
    團體所為之鑑定，所鑑定之結果，鑑定人依刑事訴訟法第20
    6 條所出具之鑑定報告，係刑事訴訟法第159 條第1 項所指
    例外規定，有證據能力。且被告對於該鑑定報告亦表示同意
    為證據，則依據刑事訴訟法第159 條之5 第1 項規定，自得
    為證據。
  (五)其他本判決理由所援用之證據資料（含供述證據及非供述證
    據），被告、辯護人及公訴人於原審及本院言詞辯論終結前
    ，均不爭執其證據能力（參原審卷(二)第18頁、本院卷第26頁
    ），本院審酌上開證據之作成，並無違法或不當情形，且與
    本案待證事實相關，適當作為證據，依刑事訴訟法第159 條
    之5 第2 項規定，認均有證據能力。
五、訊據被告乙○○堅決否認有上開強制性交犯行，辯稱：伊於
    98年7 月13日至甲女住處，撿拾完伊損壞之碎玻璃後，即行
    離開，並未在現場逗留，更無性侵甲女之行為；至於同年7
    月16日在台北之旅館與甲女為性交之行為，係由甲女主動邀
    約，並非伊對甲女強制性交等語。
六、經查：
  (一)甲女固於原審99年5 月26日審理中結證稱：「（妳於98年11
    月4 日檢察官偵查時，有提出1 包擦拭過的衛生紙送驗？）
    是。」、「（那些衛生紙從何而來？）我從光潭路住處2 樓
    廁所內垃圾桶拿的。」、「（98年7 月13日凌晨2 、3 時許
    妳與被告在哪裡發生性行為？）在樓下客廳沙發椅上面。」
    、「（被告強制性交妳之後，妳到哪裡擦拭身體？）我到4
    樓我的房間內擦拭身體。」、「（被告有無洗澡或擦拭他的
    身體？）被告只有擦拭身體而已，他擦拭過的衛生紙，就丟
    到1 樓廁所馬桶沖掉了。」、「（妳既然不願意與被告發生
    性行為，為何沒有馬上報案，還跟被告一起到台北？）我當
    時想報案，但因手機已經關機，我不會開機，所以才沒有報
    警。」、「（妳與被告到台北這幾天，為何都沒有報警？）
    因被告都和我在一起，我兒子有打電話給我，但我人已經不
    在岡山了。」、「被告對我強制性交後，我去4 樓房間洗澡
    時，被告還一直打電話到我手機，趁我從浴室出來時，偷看
    我沒穿衣服的樣子。」等語（參原審卷(一)第19頁至第20頁背
    面）。則甲女雖證稱：性侵當時伊手機關機，不會將手機開
    機等語，但同時證稱：在伊洗澡時，被告不斷撥打其手機，
    並於伊從浴室出來欲接聽電話時，趁機偷看伊裸身等語，及
    伊與被告共赴台北時，伊兒子曾撥打伊手機聯絡等語，前後
    即有矛盾。況且甲女雖證稱：伊遭被告強制性交後至4 樓廁
    所擦拭下體，並將擦拭後之衛生紙丟置於4 樓垃圾桶內，而
    被告係在1 樓廁所擦拭身體後，將衛生紙丟入馬桶內沖走等
    語；惟又稱：送驗沾有被告精液之衛生紙，係伊從2 樓廁所
    內垃圾桶取出等語，則就其等上開擦拭後衛生紙丟棄、取出
    地點，先後所述亦相互矛盾。
  (二)再告訴人甲女於98年10月19日偵查中證稱：「（乙○○何時
    、地性侵害你？）98年7 月13日晚上12時許，我打電話給我
    姐，我說壞人又來了。乙○○就一直辱罵我，要求我開門，
    不然要潑油燒我家，我開門讓他進來後，他就強姦我。」等
    語（參偵查卷(二)第39頁），而甲女於98年7 月13日凌晨2 時
    20分許，確有撥打電話與其胞姐通聯等情，亦有中華電信通
    話明細報表1 份在卷可佐（參偵查卷(二)第54頁）。然甲女於
    原審99年5 月26日審理中卻結證稱：「（98年7 月13日當天
    上午5 時許，妳是否有與被告到台北？）當天快天亮，大約
    4 點半到5 點，我有與被告到台北。」、「（妳既然不願意
    與被告發生性行為，為何沒有馬上報案，還跟被告一起到台
    北？）我當時想報案，但因為手機已經關機，我不會開機，
    所以才沒有報警。」等語（參原審卷(二)第17頁、第19頁背面
    以下）。是就一般被害人被性侵後之生理狀態、對被告之恐
    懼感及其他一切身心狀況而論，被害人為擺脫加害人再次加
    害之危險，應會對環境加以觀察，並且積極伺機向外求助，
    惟甲女既然於被告欲闖入其住處時，曾以市內電話向其胞姐
    求救，可見甲女之住處除手機之外，尚有其他甲女知悉使用
    、並得向外聯絡求援之管道；又如依甲女所述：被告係於98
    年7 月13日凌晨2 時許侵入其住處後，即施以性侵，並於同
    日凌晨4 時30分至5 時許，始將甲女載去高鐵左營站等語，
    則甲女在遭性侵後至離開其住處期間，為何均未報案，亦未
    向左鄰右舍求救？況且高鐵左營站首班車係從上午6 時30分
    開始行駛，在此時段之前並無更早班次之高鐵可搭乘，被告
    豈可能上午4 、5 時即將告訴人載往高鐵左營站等候？何況
    依告訴人所陳之刑事告訴理由狀所載「‧‧性侵完後就在樓
    下沙發等到早上五點多，被告就打電話叫人來接應，把告訴
    人帶去坐車到台北，‧‧」云云（見偵查卷(二)第53頁），與
    甲女於警詢時指稱：98年7 月13日我前往左營高鐵站搭車至
    台北，是他（指被告）騎摩托車帶我去搭高鐵說要去台北，
    他說他家在台北的延平北路，後來我們在台北街上四處遊蕩
    。」等語（見警卷第12頁至第13頁），可見告訴人先後所述
    亦有所矛盾。又依甲女證述，被告在性交後係留在1 樓廁所
    內擦拭身體，而甲女係上至4 樓擦拭下體，則甲女此時既非
    處於被告監視之下，其應有趁隙向外求救之機會，何以不為
    ？實有可疑。
  (三)又甲女雖於原審99年5 月26日審理中證稱：「（妳與被告到
    台北作何事？）不知道，被告說要帶我去台北。」、「（被
    告在光潭路住處強暴你之後，妳為何還要與他一起去台北？
    ）因為被告很兇，如果我不跟他去，被告會恐嚇我。」、「
    （妳後來如何回到高雄？）因為我有糖尿病，藥沒有了，我
    就先回來高雄。本來被告跟我一起回來，但後來又沒有跟我
    一起回來。」、「（妳與被告到台北幾天？）4 天3 夜，我
    們還在台中過一晚。」、「（98年7 月13日早上與被告坐高
    鐵是否直接搭到台北？）當天是直接搭到台北，我拿錢給被
    告買車票。」、「（妳與被告在台北住幾晚？）我在台北車
    站睡1 晚，又在賓館住1 晚，後來坐長途巴士到台中，在台
    中住了1 晚，接著又回到台北。」、「（妳從台北回高雄是
    否自己一人回來？）是，被告沒有跟我一起回來。」、「（
    妳與被告到台北這幾天，為何都沒有報警？）因被告都和我
    在一起，我兒子有打電話給我，但我人已經不在岡山了。」
    、「坐高鐵及巴士、在台北住賓館及吃飯的錢，都是我出的
    ，我拿錢給被告付的。」等語（參原審卷(二)第17頁至第20頁
    背面）。則依甲女上開證詞，被告將甲女載離其住處後，先
    至高鐵左營站搭乘高鐵至台北，再轉搭客運至台中，在台中
    住宿1 晚後，又乘車至台北，在歷經4 天3 夜後，始獨自1
    人乘坐客運回高雄；且由甲女該段期間途經路線觀之，高鐵
    左營站與台鐵左營新站係二鐵共構，站內設有鐵路警察局之
    高鐵警務段左營派出所、第三警務段高雄派出所；而高鐵台
    北站、台鐵台北站與台北捷運台北車站為三鐵共構，設有鐵
    路警察局高鐵警務段台北派出所、第一警務段台北派出所、
    台北市政府警察局捷運警察隊等單位，警員隨時巡邏、稽查
    。甲女如確遭被告性侵後，縱未於案發後在岡山鎮立刻報案
    ，然其與被告共同搭乘大眾交通運輸工具於高雄、台北、台
    中等車站往返，均屬開放公共空間、人潮眾多，且有警務單
    位人員巡邏、稽查，甲女任意呼救並無困難，旁人聽聞後當
    可即時救援，何以未即時報案？又依甲女所述，其與被告在
    台北、台中來回共處長達4 天3 夜之久，其手腳、人身均未
    被限制，途中大可先行離開、躲藏、呼救，或於住宿賓館時
    ，趁被告熟睡、沐浴、用餐，嘗試脫離現場、聯絡親友或向
    賓館櫃檯求助，何以均未為之，實令人匪夷所思。且甲女自
    承與被告到台北後，甲女之子曾與甲女以手機通話，若被告
    控制甲女之行動自由，何以允其接聽電話、與外界聯絡，此
    舉豈非將自身犯行暴露於他人隨時察覺之危險中？又甲女既
    得自由運用手機，為何未以手機向外求援？未於接聽其子電
    話之際，告知其子現況並要求代為報警？尤有甚者，甲女與
    被告自台北分道揚鑣後，獨自1 人乘車返回高雄途中，應為
    甲女脫離被告後最安全時刻，何以甲女亦未立即報案，竟遲
    至事發後隔3 、4 日，始於同年7 月19日至警局報案，凡此
    均與社會常理有違，甲女亦無提出合理說明，則甲女上開證
    述，即難為被告不利之認定。起訴意旨以被告對甲女有強制
    性交犯行，尚非無合理之懷疑。
  (四)復以甲女報警所提供之衛生紙與被告唾液送驗結果：該衛生
    紙團之PSA 試驗陽性反應處與被告口腔棉棒檢出Y甲STR 型別
    17型均相符等情，固有法務部法醫研究所法醫清字第098510
    0824號血清證物鑑定書1 份在卷足參（參偵查卷(二)第61頁）
    。然被告並不否認曾於98年7 月16日與甲女發生性行為，且
    被告與甲女均屬成年人，復無法證明被告對甲女係以違反其
    意願之方式而強制性交，則上開鑑驗書亦無從為被告不利之
    認定。另甲女於報案後所提出之驗傷診斷書上雖載有：「處
    女膜無明顯新外傷，處女膜已有陳舊性裂傷」等語（參偵查
    卷(一)證物袋）。惟甲女於原審99年5 月26日審理中結證稱：
    「（被告除了98年7 月13日強暴你之外，在這之前，有無與
    被告發生過性關係？次數？）有，幾乎與被告在一起的晚上
    ，每晚都會發生性關係，很多次，數不清。」等語（參原審
    卷(二)第20頁）；而參酌甲女年歲已逾半百、已婚有子等情，
    是尚無法以上開診斷書所載甲女處女膜有陳舊性裂傷，逕認
    係被告對甲女強制性交所致，即無從以此作為被告不利之認
    定。
  (五)綜上所述，本件檢察官所舉之證據，尚不足使本院採信被告
    有公訴人指訴之強制性交犯行，自無法為此事實之認定。此
    外，復查無其他積極證據足認被告有公訴意旨所指強制性交
    犯行，被告既未經證明犯罪，揆諸上揭法條規定及判例意旨
    ，自應為被告無罪之諭知。
七、原審就被告被訴強制性交部分，以不能證明被告犯強制性交
    罪，而為被告該部分無罪之諭知，經核並無違誤；檢察官上
    訴意旨，以原審判決被告該部分無罪，其理由係被害人甲女
    於98年7 月13日遭被告強制性交後，仍隨同被告前往臺北，
    途經設有警務單位之車站及於此期間甲女仍得自由使用手機
    ，質疑甲女為何未立即報警及對外求援，而認其指訴顯有可
    疑。然被告於98年7 月13日凌晨2 、3 時許，至甲女住處欲
    找甲女理論，因已深夜甲女拒不開門，被告即徒手打破甲女
    住處之玻璃窗，甲女見狀始開門讓被告進入等情，業據原審
    認定屬實，被告當時採取破窗方式，要求甲女開門，使得甲
    女不得不開門讓被告進入，是甲女於原審證稱：（被告在住
    處強暴你之後，妳為何還要跟他一起去臺北？）因為被告很
    兇，如果我不跟他去，被告會恐嚇我等語應可採信，足見甲
    女係受迫於被告之威逼，始同意隨同被告前往臺北。又被告
    與甲女原係男女朋友，於98年7 月初某日甫分手，其間仍存
    有舊識情誼，故甲女遭性侵後對被告之敵對意思，顯不若遭
    陌生他人加害之被害人所產生之敵對意思強烈，故甲女未急
    於對外求援以擺脫被告糾纏，嗣被告獨自一人安全返回高雄
    ，始報警處理，尚無悖於常理，原審未慮及甲女與被告間之
    特殊情況，以一般被害常情度之，要欠妥當等為由，指摘原
    判決該部分不當云云。然查：(一)甲女雖於原審時證稱：「（
    被告在住處強暴你之後，妳為何還要跟他一起去臺北？）因
    為被告很兇，如果我不跟他去，被告會恐嚇我。」等語，但
    甲女於警詢時指稱：98年7 月13日我前往左營高鐵站搭車至
    台北，是他騎摩托車帶我去搭高鐵說要去台北，他說他家在
    台北的延平北路，後來我們在台北街上四處遊蕩。」等語（
    見警卷第12頁至第13頁），且甲女於原審99年5 月26日審理
    中證稱：「（妳與被告到台北作何事？）不知道，被告說要
    帶我去台北。」、「（被告在光潭路住處強暴你之後，妳為
    何還要與他一起去台北？）因為被告很兇，如果我不跟他去
    ，被告會恐嚇我。」、「（妳後來如何回到高雄？）因為我
    有糖尿病，藥沒有了，我就先回來高雄。本來被告跟我一起
    回來，但後來又沒有跟我一起回來。」、「（妳與被告到台
    北幾天？）4 天3 夜，我們還在台中過一晚。」、「98年7
    月13日早上與被告坐高鐵直接搭到台北，我拿錢給被告買車
    票。」、「我在台北車站睡1 晚，又在賓館住1 晚，後來坐
    長途巴士到台中，在台中住了1 晚，接著又回到台北。」、
    「（妳從台北回高雄是否自己一人回來？）是，被告沒有跟
    我一起回來。」、「（妳與被告到台北這幾天，為何都沒有
    報警？）因被告都和我在一起，我兒子有打電話給我，但我
    人已經不在岡山了。」、「坐高鐵及巴士、在台北住賓館及
    吃飯的錢，都是我出的，我拿錢給被告付的。」等語（參原
    審卷(二)第17頁至第20頁背面），依上開證人甲女所述，被告
    與甲女前往台北係到處遊蕩，且由甲女支出一切之開銷，果
    真甲女係被被告逼迫前往台北，豈會2 人先在台北車站過一
    夜？且最後由告訴人甲女1 人獨自南下岡山？被告強迫甲女
    一起前往台北之目的何在？實令人無法理解，可見證人甲女
    於原審證稱：（被告在住處強暴你之後，妳為何還要跟他一
    起去臺北？）因為被告很兇，如果我不跟他去，被告會恐嚇
    我等語，顯不足採。(二)甲女於被告欲闖入其住處時，曾以市
    內電話向其胞姐求救，可見甲女之住處除手機之外，尚有其
    他甲女知悉使用、並得向外聯絡求援之管道，且依甲女證述
    ，被告在性交後係留在1 樓廁所內擦拭身體，而甲女係上至
    4 樓擦拭下體，則甲女此時既非處於被告監視之下，其應有
    趁隙向外求救之機會，何以不為？又甲女與被告自台北分道
    揚鑣後，獨自1 人乘車返回高雄途中，應為甲女脫離被告後
    最安全時刻，何以甲女未立即報案，竟遲至事發後隔3 、4
    日，始於同年7 月19日至警局報案，凡此均與常理有違。(三)
    甲女於原審99年5 月26日審理中結證稱：「（妳既然不願意
    與被告發生性行為，為何沒有馬上報案，還跟被告一起到台
    北？）我當時想報案，但因為手機已經關機，我不會開機，
    所以才沒有報警。」等語（參原審卷(二)第第19頁背面），然
    又稱：「（妳與被告到台北這幾天，為何都沒有報警？）因
    被告都和我在一起，我兒子有打電話給我，但我人已經不在
    岡山了。」等語（參原審卷(一)第20頁），甲女之手機既然於
    案發時已關機，其因不會開機，遂無法以手機報案，又豈有
    於其與被告前往台北時，其兒子打手機給她之理？可見告訴
    人甲女所述處處矛盾，尚不足採。是檢察官上訴，並無理由
    ，應予駁回。
據上論斷，應依刑事訴訟法第368 條，判決如主文。
本案經檢察官劉宗慶到庭執行職務。
中    華    民    國    99    年    9     月    27    日
                  刑事第二庭    審判長法  官  林正雄
                                      法  官  邱明弘
                                      法  官  黃壽燕
以上正本證明與原本無異。
被告不得上訴。
檢察官如不服本判決應於收受本判決後10日內向本院提出上訴書
狀，其未敘述上訴理由者，並得於提起上訴後10日內向本院補提
理由書狀（均須按他造當事人之人數附繕本）「切勿逕送上級法
院」。
中    華    民    國    99    年    9     月    27    日
                                      書記官  戴志穎

司法院資訊處製作；財團法人民間司法改革基金會備份。
